【裁判字號】    89,上易,2404
【裁判日期】    891130
【裁判案由】    竊佔
【裁判全文】
臺灣高等法院臺中分院刑事判決                  八十九年度上易字第二四四號
    上 訴 人即    甲○○
    自  訴  人
    上訴人即被告  乙○○
右上訴人因被告竊佔案件，不服臺灣南投地方法院八十九年度自字第三０號中華民國
八十九年八月二十九日第一審判決，提起上訴，本院判決如左：
      主  文
上訴駁回。
      事  實
一、乙○○於民國八十八年九月二十一日集集大地震後，緊急命令發布生效期間，因
    其所有之南投縣水里鄉○○段一一六三之五號土地上，原以石頭堆砌之圍牆於九
    二一大地震中受損倒塌，竟意圖為自己不法之利益，明知其未經相鄰土地所有權
    人甲○○之同意，竟於民國八十八年十月間，雇用姓名、年籍不詳之不知情工人
    將上開散落之石頭重新堆砌後，並在外圍加設寬度二十至四十公分不等之水泥圍
    牆以資固定，而竊佔災民甲○○所有如附圖所示Ｂ部分面積○．○○一七公頃之
    土地，供己使用。嗣甲○○於八十九年二月間至前開地點發現上情，乃向乙○○
    要求拆除佔用之部分，惟其仍未加置理，繼續佔有使用迄今。
二、案經甲○○向台灣南投地方法院提起自訴。
      理  由
一、訊據上訴人即被告乙○○固坦承有於右揭時地僱請工人鋪設水泥圍牆等事實，惟
    矢口否認有何竊佔之故意及犯行，辯稱：伊係於九二一大地震時石頭圍牆倒塌，
    才依原傾倒之範圍雇工回復原狀，並無竊佔自訴人土地之意圖，伊係在地政事務
    所測量後才知越界，可能係因地震時界址移動所致。又新築水泥牆上寬下窄，牆
    底部寬度尚不及二十公分，且複丈成果圖與地籍圖不符，伊確實無竊佔云云。惟
    查上開事實業據自訴人於原審法院與本院審理中指述綦詳，且有土地所有權狀、
    八十九年四月六日、同年七月二十日南投縣水里地政事務所複丈成果圖各一紙，
    及原審法院同年五月十七日至現場履勘所製作之勘驗筆錄一份、現場照片十九張
    附卷可參，被告雖辯稱：伊係依原範圍施工，並不知有佔用到自訴人之土地云云
    ，惟查，(1)經原審法院至現場勘驗結果，系爭新築之水泥圍牆，係將傾倒之石頭
重新堆砌後，在外層另加一水泥牆以資固定，水泥牆係呈弧狀，其厚度最寬之部
    份約有四十公分左右，最窄處亦有二十公分寬，且舊有坍塌之圍牆與未於九二一
    地震中倒塌之石頭砌牆，原均係抓成一線順勢砌成等情，業據被告供陳在卷，且
    核與自訴人於原審法院及本院審理中到庭陳述情節相符，並有勘驗筆錄一份、現
    場照片十九張在卷可憑，此部分事實應堪採信。複查被告現新築之水泥牆與舊有
    未倒塌之石頭砌牆並非順勢抓平所砌成，且已明顯超出原石頭堆砌之圍牆一情，
    業據自訴人指述無訛，且有現場照片附卷可稽，從而被告辯稱係依原有範圍回復
    原狀云云，即與事實不符，而難採信；(2)又被告雖供稱：伊係以原葡萄架所連接
    裝設之鋼線範圍為界，僅係新建之圍牆角度較為垂直，並不知有越界之情形云云
    ，並提出倒塌時之圍牆照片一紙為證，然依據右開十九張現場照片觀之，縱被告
    所言為真實，其主觀上之認知係以所架設之鋼線當作其土地與自訴人所有土地間
    之界線，然系爭鋼線業已為被告重新雇工新砌之水泥牆所嵌入牆中，且因水泥牆
    之外圍業已超出原鋼線之位置，致無法看見鋼線前於地上之固定處，而與舊有圍
    牆係堆砌於以鋼線為界之內緣有明顯不同，亦有上開照片在卷可查，足見被告於
    重新興建水泥牆時，即有超越上開鋼線而逾越原有範圍之認識甚明，且自訴人亦
    指稱被告所架設之鋼線，僅係要固定葡萄架，與兩地之界址並無何關連。另被告
    辯稱其新築水泥牆上寬下窄一節亦與實情不合，從而被告上開所辯，應均係飾卸
    之詞，不足採信；本件事證明確，應予依法論科。被告聲請本院再履勘現場並再
    指定地政機關派員為複丈測量，因本件事證至臻明確，本院認無必要，附此敘明
    。
二、按被告乙○○未得土地所有權人之同意，即擅自佔用他人之土地，其應有為自己
    不法利益之意圖甚明，又財產罪之保護客體或為所有權，或為持有、占有狀態，
    或為財產上利益等，只要排除權利人，而將他人之物視為自己所有物，依其經濟
    之用法而利用或處分，即應成立犯罪，被告將他人之土地鋪設水泥圍牆，已排斥
    自訴人對該土地之持有及利用狀態，核被告所為係犯刑法第三百二十條第二項之
    竊佔罪，應依同條第一項規定處斷；而自訴人甲○○係八十八年九月二十一日，
    臺灣地區地震房屋半倒之受災戶，有水里鄉公所證明書一份附卷可憑，則被告於
    八十八年九月二十一日，臺灣地區發生強烈地震，總統並於同年月二十五日發布
    緊急命令（施行期間自發布日起至八十九年三月二十四日止）之施行期間內，以
    竊佔之不正當方法取得災民之財物，應依該緊急命令第十一條第二項之規定，加
    重其刑。又被告利用不知情之工人施工興建圍牆，乃係間接正犯；原審因依刑法
    第三百二十條第二項、第一項，第七十四條第一款，緊急命令第十一條第二項，
    罰金罰鍰提高標準條例第一條前段，經審酌被告前無犯罪前科之素行、犯罪之動
    機係基於九二一大地震後為保護自己土地所為之安全性考量，惡性非重、犯罪之
    手段、竊佔之範圍、所生危害尚屬輕微，惟犯後未能坦承犯行，思圖補救之道之
    態度等一切情狀，判處拘役五十九日，並以被告前未曾受有期徒刑以上刑之宣告
    ，有被告全國前案紀錄表及台灣南投地方法院檢察署被告刑案資料查註紀錄表各
    一份在卷可據，其經此偵審科刑教訓，當知警惕，而無虞再犯，因認認所宣告之
    刑以暫不執行為適當，爰併予宣告緩刑二年，用啟自新。核其認識用法，均無違
    誤，量刑亦屬允當。被告上訴意旨空言否認犯罪及自訴人上訴意旨認原審量刑過
    輕，均無理由，應予駁回。
三、據上論結，應依刑事訴訟法第三百六十八條，判決如主文。
本案經檢察官丙○○到庭執行職務。
中      華      民      國    八十九    年     十一     月     三十     日
                                  臺灣高等法院臺中分院刑事第六庭
                                        審判長法  官  李  文  雄
                                              法  官  邱  顯  祥
                                              法  官  龔  永  昆
右正本證明與原本無異。
不得上訴。
                                              書記官  劉  美  宏
中      華      民      國    八十九     年      十二     月    四      日
附錄本案論罪科刑法條全文：
刑法第三百二十條：
意圖為自己或第三人不法之所有，而竊取他人之動產者，為竊盜罪，處五年以下有期
徒刑、拘役或五百元以下罰金。
意圖為自己或第三人不法利益，而竊佔他人之不動產者，依前項之規定處斷。
                                                                        Ｄ


司法院資訊處製作；財團法人民間司法改革基金會備份。
